【裁判字號】    86,海商,25
【裁判日期】    891115
【裁判案由】    損害賠償
【裁判全文】
臺灣臺北地方法院民事判決  八十六度海商字第二五號
    原      告    永翔木業股份有限公司
    法定代理人    甲○○
    訴訟代理人    劉錦樹律師
    複  代理人    賴依筠律師
    被      告    泰商希衛運輸股份有限公司（Seaway Express Co., Ltd.）
                         設1.
                            B.
    法定代理人    乙○○○○○.
    被      告    巴拿馬商希霸運輸股份有限公司（Sea Bulk Transport S. A.）
                        設To.
                          Ob.
    法定代理人    乙○○○○○.
    被      告    巴拿馬商聯合海洋船運股份有限公司（United Ocean Shipping
                              .
                        設台北市○○區○○路二段二十六號四樓
    法定代理人    丙○○      .
    右三人
    訴訟代理人    蔣瑞琴律師
右當事人間請求損害賠償事件，本院判決如左：
    主    文
原告之訴及假執行之聲請均駁回。
訴訟費用由原告負擔。
    事    實
甲、原告方面：
壹、聲明：
一、 被告應賠償原告新台幣陸佰零伍萬貳仟零陸拾捌元正及自起訴狀繕本送達翌日
     即起至清償日止按年利率百分之五計算之計息。如其中一被告已為清償，則其
     餘被告於已清償範圍內免其責任。
二、願供擔保請准宣告假執行。
貳、陳述略稱：
一、緣原告於民國八十五年十一月間自馬來西亞進口木材合板一批計六七二梱，由被
    告巴拿馬商聯合海洋船運股份有限公司（下稱：聯洋公司）簽發編號SFTMKAO-09
    號載貨證券乙紙（下稱系爭載貨證券），以被告巴拿馬商希霸運輸股份有限公司
    （下稱：希霸公司）所有，實際上由被告泰商希衛運輸股份有限公司（下稱：希
    衛公司）營運之海富輪（M/V SEAWAY FORTUNE）運送，自馬來西亞沙勞越Tg
    Manis港，運至我國高雄港。詎航行途中因被告等之受僱人（使用人）就承運貨
    物之裝卸、搬移、堆存、保管、運送及看守有所疏忽及過失，致該批木材合板於
    交貨時有嚴重水濕，不堪使用，已完全無價值，原告計受有新台幣（下同）陸佰
    零伍萬貳仟零陸拾捌元之損害。
二、 貨物於八十五年十一月九日運抵我國高雄港，於交貨時原告發現貨物有嚴重水
     濕，原告隨即於十一月十一日以「貨損通知書（Notice of Loss）」（原證三
     號）通知海富輪之在台代理商昌達船務代理股份有限公司（下稱昌達公司），
     並聲明保留請求理賠之權利。嗣經寶島海事檢定有限公司（Taiwan Marine
     Survey, Ltd.）檢驗，確認貨物水濕損害係於卸貨前所發生（the water
     damage was occurred before discharging），有檢驗報告（Survey Report，
     原證四號）可證。原告乃於八十五年十二月十七日以存證信函請求海富輪之在
     台代理商昌達公司賠償損害，惟未獲置理。復於八十六年八月二十一日委請立
     言法律事務所致函海富輪所屬之西英倫船東互保協會（West of England, P&I
     Club）要求儘速理賠，惟該協會委請桓華法律事務所覆函表示拒賠。
三、本案之準據法應為中華民國法律：
（一）、原告係依侵權行為及運送契約、載貨證券之法律關係提起本件請求。關於債
        務不履行損害賠償部分，應以我國法律為準據法。因載貨證券簽發人即被告
        聯洋公司為一巴拿馬公司，與原告國籍不同，依涉外民事法律適用法第六條
        第二項規定：「國籍不同者，依行為地法」，在載貨證券關係，行為地法包
        括「簽發地」（即裝載地）及「交貨地」（即卸載地），依同法第六條第三
        項規定：「前項行為地，如兼跨二國以上或不屬於任何國家時，依履行地法
        」，最高法院八十五年度台上字第三０九五號著有判決，查本件載貨證券簽
        發地為馬來西地，而交貨地則係高雄港，分屬兩國，依上開規定及最高法院
        見解，應以履行地法即中華民國法律為本案應適用法律。
（二）、就侵權行為部分言，依涉外民事法律適用法第九條第一項規定：「關於由侵
        權行為而生之債，依侵權行為地法。」所謂侵權行為地包括實行行為地及結
        果發生地，系爭貨物係於運抵高雄港後，始經受貨人發現有水濕之現象，換
        言之，系爭貨損結果發生於高雄港，故原告有關侵權行為之請求，自應適用
        中華民國法律之規定。
（三）、又依八十八年七月十四日公布施行之新修正海商法條文第七十七條規定：「
        載貨證券所載之裝載港或卸貨港為中華民國港口者，其載貨證券所生之法律
        關係依涉外民事法律適用法所定應適用法律。但依本法中華民國受貨人或託
        運人保護較優者，應適用本法之規定。」，此係就海商爭訟事件定其應適用
        之法律，與涉外民事法律適用法之規定相同，皆屬程序法事項之規定，按「
        程序從新，實體從舊」之適用法律原則，本案應適用新修正海商法第七十七
        條之規定，以我國海商法為應適用法律。按系爭載貨證券之卸貨港為高雄港
        ，屬中華民國港口，原告持載貨證券主張債務不履行及侵權行為之損害賠償
        ，依該條規定自應以我國海商法為本案準據法自明。惟法律關係實體法則依
        本案起訴當時之修正前海商法規定決定兩造間權利義務關係，併予說明。
（四）、退萬步言，即使本件應適用馬來西亞法律，被告抗辯本件運送契約之準據法
        應適用被證三號之沙勞越一九六０年商業運送條例，而非原證十一號之馬來
        西亞海上運送法云云。姑且不論被證三號出自何處由形式上無從得知，且無
        完整條文內容，是否為現行有效法律，尚有疑義，縱使被證三號形式上為真
        正，揆諸其內容，不僅條號編排與原告所提原證十一馬來西亞海上運送法（
        Carriage of Good by Sea）相同，連用字遣詞皆一模一樣，被告所主張之
        沙勞越法其實係將馬來西亞海上運送法全部引為附則，規範海上運送事宜，
        因此縱使本案準據法為沙勞越一九六０年商業運送條例，原告亦得依該條例
        附則第二條、第四條規定提起本件請求。
四、被告之損害賠償責任：被告聯洋公司簽發載貨證券，為運送契約上之運送人，對
    系爭貨損應負債務不履行及侵權行為責任，而被告希霸公司及希衛公司負責貨物
    實際運送，因其故意過失行為致貨物發生損害，應負侵權行為損害賠償責任。
（一）、查海商法第一０六條第一項規定：「運送人或船舶所有人於發航時，對於下
        列事項，應為必要之注意及措置：１．使船舶有安全航行之能力。２．配置
        相當海員設備及船舶之供應。３．使貨艙、冷藏室及其他供載運貨物部分適
        合於受載運送與保存。」第一０七條復規定：「運送人對於承運貨物之裝卸
        、搬移、堆存、保管、運送及看守，應為必要之注意及處置。」馬來西亞海
        上貨物運送法第二條（原證十一）及海牙規則亦有類似規定，此係運送人之
        基本注意義務，不得以運送契約或載貨證券記載條款予以免除，最高法院八
        十五年度台上字第五八六號著有判決（原證十四），被告如欲主張免責，應
        就已盡此注意義務負舉證責任。本件系爭海富輪係被告希霸公司所有，而由
        被告希衛公司所實際營運，船長及海員均為渠等所僱用（海商法第三十七條
        第一項規定：船長由船舶所有人僱用之。第五十四條第一項前段規定：船舶
        所有人僱用海員，應簽訂僱傭契約，該項契約經雙方同意簽訂之），本件系
        爭貨物在被告聯洋公司、希霸公司、希衛公司或其僱用之船長、船員保管中
        遭受嚴重水濕，被告等顯已違反海商法第一０六條第一項及第一０七條規定
        之義務。
（二）、依海商法第一百零四條準用民法六百二十七條規定，運送人填發載貨證券後
        ，運送人與載貨證券持有人間，關於運送事項，依載貨證券之記載。且依馬
        來西亞海上貨物運送法第四條“Such a bill of lading shall be prima
        facie evidence of the receipt by the carrier of the goods as
        therein described in accordance with paragraph 3 （a）, （b） and （c）"
        （中譯文：載貨證券為運送人收受符合第三條第a、b及c款所載貨物之表面
        證據）及海牙規則第四條亦有類似規定，而受領權利人舉證證明運送物在運
        送人占有中發生毀損滅失，一般均以清潔載貨證券證明託運人交運時貨物完
        好無缺，今原告所提出之載貨證券為一清潔載貨證券，其上並無任何註記，
        可證當初託運人交運貨物時，系爭貨物係完好無缺，今貨物運至卸載港卻發
        現生有溼損，該損害係於被告等占有管領下發生無疑；又原證四號卸載港之
        公證報告亦可證明系爭貨物係於被告等之占有管領下發生損害。況且，貨物
        毀損滅失發生時間不明者，推定其發生於海上運送階段，海商法第七十五條
        第二項定有明文。本件貨物損害係發生在運送人保管階段，殆無疑義。
（三）、又自一九二四年海牙規則以來，關於海上貨物運送人商業上之過失，世界各
        國立法概採推定的過失責任主義，我國海商法亦不例外，受貨人僅須證明運
        送物在運送人占有中發生毀損滅失，而運送人未能證明運送物之喪失、毀損
        或遲到，係因不可抗力，或因運送物之性質，或因託運人或受貨人之過失所
        致者，則不問其喪失、毀損或遲到之原因是否為可歸責於運送人之事由，運
        送人均應負法律上或契約上之責任履行運送義務有過失，此有最高法院四十
        九年度台上字第七一三號判例及七十二年五月二日司法院司法業務研究會第
        三期結論為證。系爭貨物既生損害，除非運送人得證明有上述免責事由外，
        對該貨損皆應負債務不履行為損害賠償責任。依前所述，本件貨物損害係發
        生在運送人保管階段，故被告應負債務不履行損害賠償責任，如欲主張免責
        ，須先就其已盡海商法第一百零六、一百零七條或馬來西亞海上貨物運送法
        第二條之注意義務負舉證責任。
（四）、侵權行為損害賠償部分，希霸公司為系爭船舶之所有人，希衛公司則為系爭
        船舶之營運人，均為我國海商法上之「運送人」，而且實際運送貨物之船舶
        所有人或其履行輔助者，在輔助運送人履行運送契約義務之過程中，因故意
        或過失不法侵害託運人或載貨證券持有人所有之運送物時，運送人依運送契
        約或載貨證券之法律關係，固應賠償託運人或載貨證券持有人所受損害；即
        託運人或載貨證券持有人，亦得依侵權行為之法律關係，請求實際運送貨物
        之船舶所有人賠償其損害。希霸公司及希衛公司，既從事實際運送，船長、
        海員又為其所僱用，則本件系爭木材合板水濕乙事，必為本身或其受僱人、
        使用人之故意、過失所致，自應為其受僱人之侵權行為負僱傭人之賠償責任
        。依前所述，被告等違反海商法第一０六條第一項及第一０七條規定之義務
        ，依民法第一八四條第二項之規定「違反保護他人之法律者，推定其有過失
        。」除非被告等能反證無過失，否則應就其過失侵權行為負賠償損害之責任
        ，殆無疑義。
五、查被告主張：「依本件提單上記載，系爭貨物係依F.I.O.S.T.條件交運，即貨物
    在裝、卸貨港之裝卸、堆積、平艙完全由託運人自行僱工辦理，故就貨物之裝卸
    、堆積、平艙船方免責」云云。惟按海商法第一百零五條規定：「運送契約或載
    貨證券記載條款、條件或約定，以免除運送人或船舶所有人，對於因過失或本章
    規定應履行之義務而不履行，致有貨物毀損、滅失或遲到之責任者，其條款、條
    件或約定不生效力」，F.I.O.S.T.如係約定裝卸堆積平艙免責，則與海商法第一
    百零七條規定：「運送人對於承運貨物之裝卸、搬移、堆存、保管、運送、看守
    ，應為必要之注意及處置」相抵觸，其約定免責部分不生效力，運送人仍應依第
    一百零七條規定對於貨物之裝卸、堆積及平艙等為必要之注意及處置，因此運送
    人與託運人間約定F.I.O.S.T.，實係指運費條件而言，亦即由託運人負擔貨物裝
    卸、堆積及平艙之費用，非係運送人之免責依據，此有楊仁壽所著航運法律論叢
    之二第四三一至第四三二頁可稽，被告以此主張免責，與法無據。
六、次查被告復主張：「系爭貨物於經原告自行僱工裝船時，已遭雨水打溼，故就淡
    水溼損部分之損害，乃係導因於託運人自行僱工裝載貨物時未盡必要之指揮監督
    之責，造成系爭貨物受淡水水溼，‧‧‧運送人自無庸負責」云云。按運送人對
    其所收貨物，認與託運人所通知之貨物名稱、數量，或其包裝之種類、個數及標
    誌不相符合時應載明於載貨證券，否則即應依載貨證券之記載負文義責任，海商
    法第九十八條第二項及海商法第一百零四條準用民法第六百二十七條定有明文。
    查系爭貨物為木板，倘交運時已遭雨水打溼，其外觀與乾燥完好木板必有極大差
    異，被告為保權益理應將此瑕疵載明載貨證券，今被告既簽發一清潔載貨證券，
    表示貨物裝船之際其外觀並無任何異樣，今臨訟始辯稱收受貨物時已生溼損，乃
    意圖卸責之詞，不足採信。
七、原告有權持系爭載貨證券提起本件訴訟：
（一）、原告為系爭貨物之買受人，該買賣契約以開立信用狀為支付貨款方式，開狀
        銀行即彰化商業銀行（下稱：彰化銀行）為擔保債權要求將載貨證券之受貨
        人（CONSIGNEE）載為彰化銀行之指定人 （THE ORDER OF CHANG HWA
        COMMERCIAL BANK LTD.），而真正買受人即原告則載為受通知人，此為一般
        國際貿易實務作法。由於系爭貨物到達目的港高雄港前，信用狀開狀銀行彰
        化銀行尚未取得載貨證券，原告遂先向彰化銀行申請擔保提貨，由彰化銀行
        出具擔保提貨書，以之向承運船舶「海富輪」之在台代理昌達船務代理運輸
        有限公司換取小提單，提領系爭貨物，此即一般實務上所謂之「擔保交付」
        （或擔保提貨），嗣後彰化銀行取得載貨證券後，將載貨證券正本乙份（正
        本共三份）交付原告以換回「擔保提貨書」，此所以被告所提系爭載貨證券
        背面載有“This is good for cancellation of our L/G”（為解除本行擔
        保提貨責任）等字。因原告已付款贖單，彰化銀行業將載貨證券受貨人之權
        利於八十五年十一月八日移轉予原告，此有權利轉讓證明書為證，易言之，
        系爭載貨證券之受貨人為「彰云化銀行同意提領貨物，並已將載貨證券權利
        轉讓予原告，原告為載貨證券合法持有人，有權提領貨物，就系爭貨損有權
        提起本件請求自明。故被告辯稱「彰化銀行從未將載貨證券背書交付予原告
        ，原告亦從未合法取得或持有正本載貨證券。」等語，顯與事實不符。
（二）、被告抗辯於其收受彰化銀行直接提示並交還予彼之正本載貨證券，並退還銀
        行擔保提貨書時，該份載貨證券上之權利，即已經彰化銀行合法行使完畢，
        依海商法第一百零三條規定，原告所持另二紙正本載貨證券已失效力，無權
        持之對被告主張云云。惟海商法第一百零三條係規定不同載貨證券持有人先
        後請求交付貨物之問題，與本案情形截然不同，原告並非持另紙載貨證券向
        被告請求交付貨物，而係於向信用狀開狀銀行即彰化銀行付款贖單後，取得
        彰化銀行就系爭貨物之所有權利（此由原告所提出自彰化銀行受讓之載貨證
        券正本得為證明），再以貨物所有權人身份據以主張貨物受損之損害賠償，
        且被告所提系爭載貨證券之背面，明白記載「THIS IS GOOD FOR
        CANCELLATION OF OUR L/G（LETTER OF GUARANTEE）」 （謹此解除本行擔保
        提貨責任），亦即彰化銀行將載貨證券正本乙份交付運送人以解除其擔保提
        貨之責任，並非用提貨，故與海商法第一０三條所定之情形不同，被告援引
        該規定主張顯有錯誤。彰化銀行並非先於原告而受貨物之交付，原告持有之
        載貨證券正本並不因此失其效力，仍得行使權利。
（三）、至於被告抗辯系爭載貨證券為記名指示式有價證券，須經原始提單持有人為
        背書並交付，始生移轉效力等詞，應僅適用於一般以載貨證券提貨之情形，
        而在本案以擔保方式提貨，因彼時彰化銀行無從將載貨證券背書轉讓，供原
        告提貨，兩者情形不同，不可等同視之。況且，記名式載貨證券之所以須經
        其上所載受貨人背書轉讓，持有人始取得原載貨證券受貨人之權利，係為確
        認受領貨物權利人為何者，以明權利義務關係，在本案係因擔保提貨而未經
        原載受貨人彰化銀行背書，然原告確實自原受貨人處取得系爭載貨證券上權
        利，原受貨人亦承認已將貨物受領權利轉讓予原告，有前述彰化銀行開立之
        證明書為憑，原告並已換取小提單，提領貨物，被告亦將貨物交付予原告，
        各方法律關係清楚，原告為合法載貨證券持有人，無庸置疑。
八、次查被告抗辯原告追加債權讓與之法律關係請求，其不表同意云云，惟依新修正
    民事訴訟法第二百五十五條第一項第二款規定，請求之基礎事實同一者，原告得
    為訴之變更追加，不受同條第一項前段限制。本案自起訴至今，原告並未變更請
    求之原因事實，無論以債務不履行、債權讓與或侵權行為法律關係主張，皆屬民
    事訴訟法第二百五十五條第一項第二款所容許之範圍內，被告之抗辯，實無理由
    。又被告抗辯自事故發生迄今，彰化銀行或原告皆未將債權讓與事實通知被告，
    對被告不生效力，且受貨人彰化銀行所得主張貨物損害賠償請求權，已因時效消
    滅，原告所受讓者係一已罹於時效消滅之債權云云。惟原告於八十五年十一月八
    日自彰化銀行受讓載貨證券上權利後，在未逾貨損發生日起一年內即提起本訴請
    求損害賠償，己生時效中斷效果，且債權讓與之通知，無須一定形式為之，最高
    法院四十二年度台上字第六二六號著有判例，原告於起訴時業已提出載貨證券，
    此不失為業將載貨證券上權利讓與之事實通知債務人，被告抗辯未獲債權讓與通
    知及時效消滅等事由，無所憑據。
九、被告抗辯原證四號公證報告將受溼損木材面積乘以每單位之發票價格後再加一成
    計算為貨損數額，就多加一成計算損害部分並無任何法律依據，與我國民法第六
    百三十八條規定不符，應予扣除云云。惟按我國民法第六百三十八條第一項規定
    ：「運送物有喪失、毀損或遲到者，其損害賠償額，應依其應交付時目的地之價
    值計算之」，此項價值雖以運送物應交付時目的地之實際價值為準，然除非國際
    上該種貨物之價格當時有劇烈變化，否則目的港之價格通常至少應與該貨物之
    CIF價格（即出口地價格加上保險費及運費之總額）相當，依保險界之實際慣例
    ，保險單記載之貨物價格通常為CIF價格加上進口商之合理利潤一成，此應係目
    的港之合理價格，臺灣臺北地方法院八十四年度海商字第三四號著有判決，因此
    原告僅以發票價格即出口地價格加一成計算損害賠償，尚不包括保險費及運費等
    ，依前開判決見解其數額並無逾越法律規定，應屬合理。
十、被告復抗辯聯洋公司（United Ocean Shipping S.A.）得依馬來西亞沙勞越法之
    一九六０年商業運送條例－附則第四條第五項規定主張單位責任限制，即縱認被
    告應就系爭貨物溼損負責，然每件責任應不超過一百英鎊云云。惟根據馬來西亞
    沙勞越法之一九六０年商業運送條例－附則第四條第五項規定（即馬來西亞海上
    運送法第四條第五項規定），若貨物之性質及價值已經託運人聲明並註記於載貨
    證券上，運送人無從主張單位責任限制，查本件載貨證券上除載有貨物種類品名
    、數量及體積外，亦載有信用狀號碼（6AQQU000000-0000），可供核對查悉貨物
    價值，此即實務上記載貨物價值方式之一，因此系爭載貨證券既已註明貨物性質
    及價值，被告主張單位責任限制自無理由。
參、證據：提出下列證據為證（均影本）：
原證一：報價單影本乙件
原證二：系爭載貨證券影本乙件
原證三：貨損通知書影本乙件
原證四：檢驗報告影本乙件
原證五：存證信函影本乙件
原證六：立言法律事務所函影本乙件
原證七：桓華法律事務所覆函影本乙件
原證八：貨損求償明細影本
原證九：勞氏船舶登錄相關影本乙件
原證十號：最高法院八十五年度台上字第三０九五號判決
原證十一：馬來西亞海上貨物運送法第二條、第四條條文
原證十二：最高法院四十九年度台上字第七一三號判例
原證十三：七十二年五月二日司法院司法業務研究會第三期研討結論
原證十四：最高法院八十五年度台上字第五八六號判決
原證十五：臺灣臺北地方法院八十四年度海商字第三十四號判決影本乙份
原證十六：權利轉讓證明書影本乙份
原證十七：最高法院四十二年度台上字第六二六號判例
乙、被告方面：
壹、聲明：駁回原告之訴及假執行之聲請。如受不利之判決，願供擔保免為假執行。
貳、陳述略稱：
一、 被告希霸公司、希衛公司與原告間根本無運送契約之存在，亦從未簽發載貨証
     券予託運人或第三人，故原告以運送契約之法律關係向被告希霸公司或被告希
     衛公司為請求者，其請求顯屬無據。
二、 準據法問題：
（一）、依涉外民事法律適用法（下稱涉民法）第六條第二項之規定，因法律行為發
        生債之關係，而當事人意思不明，國藉又不相同時，應依「行為地法」即法
        律行為之發生地，而在本案上指行為地則為運送契約訂定地及提單之簽發地
        為馬來西亞之沙勞越。故本件之準據法應為馬來西亞之沙勞越法，根本無原
        告所謂應依「履行地法」為準據法之規定及餘地，是原告關於準據法之主張
        顯有違誤。
（二）、查，涉外民事法律適用法第六條第二項所指之「行為地」，依學者通說及實
        務見解均指為法律之行為地（“契約之訂定地”）。按學者馬漢寶先生在其
        所著國際私法總論第一四六頁謂：「...... 當事人意思不明時，雖多數國
        家法制逕適用法律行為地法，亦即契約訂立地法；但由於外國人間的債之關
        係，常因旅經某地而偶然發生；主觀上，或根本不知行為地為何物；適用時
        既有困難，結果亦難期公允。故以當事人之共同國籍，為主要標準；以當事
        人之共同本國法，為契約之準據法。但如當事人之國籍不同時，各該當事人
        之本國法既常隨之發生歧異，再以行為地即契約之訂立地為準，而適用契約
        訂立地法。」最高法院七五年度台上字第一一五一號判決亦稱：「本件兩造
        不同國籍，依涉外民事法律適用法第六條規定，應適用行為地法。兩造未另
        訂書面運送契約，而以載貨證券為運送契約。本件載貨證券係在中華民國台
        灣省簽發，為兩造所不爭。自應以行為地之中華民國法律為本件應適用之法
        律。」亦同斯旨。故今在本件，原告既係以載貨証券之法律關係為請求，而
        系爭載貨証券之簽發地即契約之訂定地復已明確記載於系爭載貨証券上，即
        位於馬來西亞之沙勞越，故本件之準據法應為馬來西亞之沙勞越法。此時自
        無捨涉民法第六條第二項規定不用，而再行適用涉民法第六條第三項規定之
        理；且本件之法律行為地為馬來西亞之沙勞越既已臻明確，且並無兼跨二國
        以上或不屬於任何國家之情形，更不符合涉民法第六條第三項適用之要件，
        故原告竟主張本件準據法應適用涉民法第六條第三項之規定以「履行地法」
        為準據者，顯屬錯誤。
（三）、再者，本件之準據法既為馬來西亞沙勞越法之一九六○年商業運送條例，則
        原告即法應舉証依該法律其有何權利可為本件之主張及請求，併先敘明。
三、原告並非本件運送契約之託運人，其無權以運送契約法律關係向被告聯洋公司為
    任何主張及請求：查本件原証二號載貨証券上以明示記載之託運人乃為JAYA
    TIASA PLYWOOD SDN BHD，並非本件之原告永翔木業股份有限公司（下稱永翔公
    司），是其自無權以運送契約之當事人之法律關係向被告聯洋公司為任何主張及
    請求。
四、原告迄未証明其已自彰化銀行處合法取得或持有該正本載貨証券或其上之權利，
    自不得以載貨証券持有人之身份，並依該載貨証券向被告為任何主張：
（一）本件原告乃係依彰化銀行所出具之「擔保提貨書」提貨，而非持系爭「提單」
      向被告等提領系爭貨物，故彼於向被告洽領貨物之時，並非系爭提單之合法受
      讓及持有人，而僅係受該貨物之受貨人之授權，代行出面領取及估有該等貨物
      之「占有人」，是自不得因其有向被告領取貨物之事實行為，即視同其已取得
      貨物之「所有權」者甚明。（參楊仁壽教授海商法論第三三九頁），從而彼自
      亦不能本於合法提單持有人之地位向運送人為任何主張。
（二）本件經原告持彰化銀行所出具之「擔保提貨書」先行冾相關運送人提領貨物後
      ，乃係由彰化銀行本身，將表彰該批貨物權利正本提單直接交付被告，以換回
      其原簽交原告，以憑向被告提領貨物之「銀行擔保提貨書」，是上指正本提單
      經貨方繳還運送人時，其間根本未假原告之手，此有經彰化銀行在該正本提單
      背面所為之背書處，除明白註記有This Is Good For Cancellation Of Our
      L/G（提貨背書）之字樣外，並無其他將該提單予以轉讓背書之文字記載，是
      明白證明彰化銀行以提貨背書之方式及交還該紙提單予運送人之目的，僅在換
      回其之前為讓原告得以先行領取貨物而出具之「銀行擔保提貨書」，其中從無
      將系爭提單之持有及其權利，逕行轉讓于原告之意思及指示。而且訴訟迄今原
      告亦從未自彰化銀行處取得並持有該正本載貨証券，是原告任何以載貨証券持
      有人之身份所為之任何主張自均無理由。
（三）換言之，當本件所涉運送人（即本件被告聯洋公司）收受彰化銀行直接提示並
      交還予彼之上指正本提單，並退還前指「銀行擔保提貨書」之時（因運送人被
      告聯洋公司已先行履行交付貨物予原告之義務），是份提單上之權利，即已經
      彰化銀行本身予以合法行使完畢，是縱使原告尚持有另二紙正本提單，依相關
      法律之規定（我國修正前海商法第一○三條規定請參照）其所持有之該二紙正
      本提單，對被告而言亦已失效。是原告何得據該二紙已然無效之載貨證券，而
      對被告等為任何權利之行使及主張？
（四）原告雖稱：載貨證券之轉讓非必須以背書方式為之不可，直接交付亦可達轉讓
      目的者，亦非的論。蓋：提單得以直接交付轉讓者，依法乃以「無記名式」提
      單為限。本件系爭提單上受貨人既經明示記載為彰化銀行所指定之人（THE
      ORDER OF CHANG HUN COMMERCIAL BANK LTD.），則其為「記名指示式」提單
      ，故其權利之讓與，必須依彰化銀行之指示背書始生效力，法理之至明（參楊
      任壽教授海商法記第三三五頁）。今原告於彰化銀行本身已將乙份正本提單逕
      行背書並交付被告聯洋公司之後，稱其可經由彰化銀行未行背書，而將另二紙
      正本提單「交付」予彼之行為，即行取得以該等提單所表彰之所有權利者，其
      主張自屬無據。
六、 關於追加債權讓與為請求權基礎部份：
（一）原告於本件起訴已逾二年之後，始於八十九年三月六日提出，由系爭載貨証券
      （No.SFMKAO-09）上所載之受貨人彰化銀行所出具予彼之「權利轉讓証明書」
      ，並主張其於八十五年十一月間已受讓彰化銀行本於系爭載貨証券之受貨人之
      地位，得對被告主張之損害賠償請求權，併擬追加以「債權讓與」之法律關係
      請求被告負損害賠償責任，惟查；
１、訴狀送達後，原告不得將原訴變更或追加他訴，民事訴訟法第二百五十五條定有
    明文。原告於本件訴訟過往二年之審理程序中，皆未以「債權讓與」之法律關係
    為其請求權基礎，而該法律關係所繫諸之原因事實，如身為訴外第三人之債權人
    ，究否確有對原告為債權讓與之意思表示？而就上指意思表示是否已踐行債權讓
    與之法定要件，對債務人為債權讓與之通知？其係何時經合法通知到達債務人，
    並生拘束債務人之效力等，均與其原本訴請之債務不履行、侵權行為所繫諸之原
    因事實完全不同，故顯然甚有礙於被告之攻防及訴訟之終結，被告對之不表同意
    。
２、退步言，縱鈞院認原告訴之追加為合法，按民法第二百九十七條亦明確規定「債
    權之讓與，非經讓與人或受讓人通知債務人，對債務人不生效力。」而上指債權
    人彰化銀行於前開「權利讓與証明書」內，雖稱已將其所得主張之權利轉讓予原
    告，惟自民國八十五年十一月間事故發生迄至本 （八十九）年三月七日前，該彰
    化銀行或原告均從未曾將上開債權讓與之事實，及用以証明上指權利讓與之証明
    文件通知及提示予被告，故上開權利讓與之行為，縱屬事實，於八十九年三月七
    日前，對被告亦不生效力。
３、又，受貨人（貨物受領權利人）所得主張之貨物損害賠償請求權，依法自貨物受
    領之日或應受領之日起一年內不行使而消滅 （舊海商法第一○○條第二項及馬來
    西亞沙勞越法一九六○年商業運送條例第三條第6項參照）。彰化銀行本於其受貨
    人之地位，若對被告等有任何損害賠償請求權 （就此被告否認之），亦從未經彼
    等於前指法定之一年期限內，向被告為任何主張或請求，故其權利早已因除斥期
    間經過而消滅，是原告縱於民國八十九年三月六日受讓前指彰化銀行之損害賠償
    請求權，並將受讓上開權利之事實於八十九年三月間本件訴訟進行中，通知被告
    而生權利讓與之效力，惟其斯時所受讓者，仍為一已因除斥期間屆滿而消滅，故
    而不得再為行使及主張之權利，是則原告縱追加上指「債權讓與」法律關係為其
    請求權基礎，其訴仍無理由而應予駁回。
（二）原告於其補充辯論意旨七狀內明白自承，本件系爭貨物經其於目的港高雄向被
      告等請求交付時，因系爭提單上明示記載之受貨人彰化銀行於斯時「尚未取得
      載貨証券」，故根本無載貨証券可資背書轉讓，乃致交付予被告以憑提貨，故
      而係「以擔保方式提貨，因彼時彰化銀行無從將載貨証券背書轉讓，供原告提
      貨」，從而可証原告於當日向被告領貨時，根本並未合法受讓並取得系爭載貨
      証券、或基於持有正本載貨証券所生之權利，而純係以彰化銀行另行自行具名
      並出具之擔保提貨書先行交付被告，以換取被告之同意，由彼先行領取系爭貨
      物。而事實上，原告日後亦未合法取得系爭正本載貨証券之持有，是而其根本
      無從取得系爭貨物之所有權，換言之，其並不因曾有據彰化銀行出具之「擔保
      提貨書」而有領取系爭貨物之事實行為，即視同已取得系爭貨物之「所有權」
      （楊仁壽先生海商法論第339頁參照）。
（三）況，本件系爭載貨証券上受貨人既已經於經原始貨物託運人與運送人合意訂立
      系爭運送契約時，明示約定及記載為彰化銀行所指定之人（THE ORDER OF
      CHANG HWA COMMERCIAL BANK LTD.）則其為「記名指示式」載貨証券者甚明。
      故而以系爭載貨証券所表彰權利之讓與，亦必須經彰化銀行以合法背書轉讓之
      方式為之，始生移轉之效力，除此之外，並不能以其他任意方式（如開立原証
      十六號証明書之方式）為之（楊仁壽先生海商法論等335頁／附件二參照）。
      故原告稱其因嗣後於八十九年三月間取得有彰化銀行開立之「証明書」，故其
      即為該載貨証券合法持有人而得依載貨証券之法律關係行使權利者，洵屬無據
      。是原告自不能本於合法載貨証券持有人之地位向被告等為任何主張或請求。
七、 實際上，原告自知其並非系爭載貨証券合法之持有人，不得以之行使權利，故
     於訴訟進行逾二年餘後，始行提出原証十六號之「權利轉讓証明書」，意圖改
     以「債權讓與」之法律關係即其乃受讓彰化銀行對原告等之損害賠償請求權為
     請求權基礎，向被告等為本件之請求。惟；
（一）在八十九年三月七日以前，彰化銀行從未以其自己名義向被告等為任何貨物損
      害之主張或請求，故彰化銀行本於其為載貨証券所記載受貨人之身份及地位，
      所得對被告等為請求之損害賠償請求權，已於自八十五年十一月間以擔保提貨
      書所為之指示，將之交付原告受領之日起算，至八十六年十一月屆滿一年期間
      而消滅，故自斯時起，彼對被告既已不復有任何權利可資讓與予第三人。此外
      ；
（二）原告雖辯稱其起訴時已將系爭載貨証券提出，故依民法第二百九十七條第二項
      之規定，不失為已將載貨証券上權利讓與之事實通知被告等云云......，其主
      張亦非可採。蓋；原告起訴時提出該載貨証券，其目的僅在依該載貨証券法律
      關係對被告有所主張，其間並無任何將之作為「債權讓與」之証明，而有向被
      告等提示並通知有「債權讓與」事實之意思存在。更何況；該載貨証券是由被
      告聯洋公司所簽發製作，原告又非依合法背書轉讓方式取得該載貨証券，本不
      能依該載貨証券行使權利。再依該載貨証券之形式觀之，亦不能單由其上之記
      載，而能使被告等確知彰化銀行有將其對被告等之損害賠償請求讓與原告之意
      思，被告等自不可能因原告提出該載貨証券而得知彰化銀行已將其對被告等之
      賠償請求權轉讓予原告之事實。因此原告縱於起訴時已提出該紙載貨証券，然
      此仍非民法第二百九十七條第二項所指之「讓與人所立讓與之字據」，而生債
      權與通知之效力甚明。
八、FIOST條款下就淡水濕損之損害，運送人應無責任：依本件提單上記載，係爭貨
    物係依FIOST條件交運，即貨物在裝、卸貨港之裝卸、堆積、平艙完全由託運人
    自行僱工辦理，故就貨物之裝卸、堆責、平艙船方免責。再者，依原告所提出之
    公証報告即可知，經其所委公証人取樣化驗之水濕貨物中，僅有部份有氯化鈉之
    海水水濕反應，另部份則為淡水（雨淋）而生之溼損。然系爭貨物是在甲板下貨
    艙內進行運送，故不可能是於海上運送過程中受雨淋而受淡水溼損之損害。再查
    該航次之裝卸時間記錄表（Time Sheet）上記載，託運人在裝貨港進行系爭貨物
    裝船時曾經下雨，查九六年十月三十日0200至0430下毛雨，2125至2400下雨；九
    六年十月三十一日0000至0310，0720至0900，1145至1300，1350至1430，1515至
    1730均有下雨之記錄；且在該記錄表下方，明示加註有因裝載時大雨致第一艙內
    之貨物打溼之情形（後雖因貨方拒絕簽署，從而權將之予以刪除），但由此可知
    系爭貨物於經原告自行僱工裝船時，已遭雨水打溼，故就淡水溼損部份之損害，
    乃係導因於託運人自行僱工裝載貨物時未盡必要之指揮監督之責，造成系爭貨物
    受淡水水溼，就此部份貨物損害，依FIOST條款，運送人自無庸負責（我國舊海
    商法第一百十三條十五款及馬來西亞沙勞越法之一九六○年商業運送條例第四條
    第2項（1）款參照）。
九、縱被告聯洋公司應就本件貨損中所含海水水濕之部份負賠償責任，亦應由原告方
    面負責舉証遭海水水濕部份之貨物比例為若干。原告未經舉証即任意依系爭損害
    貨物全係遭海水水濕為計算損害賠償之基礎，其請求賠償之金額顯不實在。
十、就貨物受損後殘餘價值為若干，原告未予舉証：原告所提出列為原証四號之公証
    報告並未說明或記載本件受損貨物之殘餘價值為何以百分之二十之比例估算，原
    告亦從未就此比例舉証以實其說，可見所謂殘值不過其自說自話，並不足堪認定
    。
十一、原告起訴請求之金額尚包含港口服務費，報關代理費、倉庫費用、傭工清潔費
      、公証費等，惟該等費用並無法律依據：原告既欲依我國法為準據以行請求（
      被告否認其主張之正確），則依我國民法第六百三十八條之規定，其就貨損所
      得請求者即應依目的地市價為計算之其所受損害基礎，而港口報關等費用乃為
      原告進口買受系爭貨物本應負擔之成本，並非所受損害，故原告此部份請求於
      法無據，應予扣除。依此，原告所請求中應扣除之部份至少亦有：
      I. 港口及報關費：新台幣一六五、○○○元。
      II.倉庫費：三四、○○○元。
      III.僱工清潔費：三○、○○○元。
      Ⅳ.公証費及雜費：二六、二五○元。
      合計：二五五、二五○元。
十二、以CIF商業發票加一成計算之「目的地價值」顯不合理，且於法無據：民法第
      六百三十八條第一項規定，運送物有喪失，毀損或遲到者，其損害額應依其交
      付時目的地之價值計算之。此項規定依海商法第五條之規定，於海商事件，亦
      有適用。原審既認上訴人運送之物品已滅失，被上訴人請求上訴人賠償損害為
      無不當。依上說明，自應依該二批原木交付時目的地之價值計算被上訴人之損
      害額，而被上訴人係依印尼出口商簽發之商業發票所載之金額作為本件運送物
      之價值。原審未查明其間原木之價格有無變動，前述商業發票所載之金額是否
      與該原木交付時目的地之價值相當，遽認被上訴人得依此如數請求，尚欠允洽
      （七十二年度台上字第四三五號）。按此，故原告以CIF商業發票加一成計算
      之目的地價值，於法無據，顯無理由甚明。
十三、 縱被告聯洋公司應就本件貨損中受海水水濕之部份負責，亦得主張單位責任
       限制。
（一）本件被告一再主張準據法應為馬來西亞沙勞越法，而依該法即一九六○年之商
      業運送條例附則第四條第５項之規定（或依原告主張之準據法馬來西亞法亦同
      ），運送人就貨物之毀損滅失之賠償責任每件或每單位不超過一百英磅。又因
      本件貨損僅部份遭海水水濕，而就淡水水濕之部份被告自無任何責任。因此被
      告所應負損害賠償之總額遠低於原告本件起訴所主張及請求自明。
（二）固然，依馬來西亞沙勞越法之一九六○年商業運送條例第四條第五項規定（或
      馬來西亞海上運送法第四條第五項規定）若貨物之「性質及價值」已經託運人
      聲明並註記於載貨証券上，運送人無從主張單位責任限制此項規定與我國（舊
      ）海商法第一百十四條第二項規定意旨相同，並同系繼受「一九二四年海牙規
      則」而來。查，原証二號載貨証券上並未將系爭運送貨物之「性質及價值」記
      載於其上，僅以概括描述貨物之種類及數量，並未將託運貨物之價值一併記載
      ，觀該載貨証券自明。依前揭說明，被告自得主張單位責任限制。又，最高法
      院六十二年度台上字二一七八號民事判決有謂「海上貨物運送，除貨物之性質
      、價值於裝載前已經託運人聲明，並註明於載貨證券者外，運送人或船舶所有
      人對於貨物之毀損滅失，其賠償責任，以每件不超過三千元（銀元）為限，為
      海商法第一百十四條第二項所明定。本件上訴人於託運之前，並無報價，僅將
      貨品裝箱，以件貨運送之方式託運，有上訴人自己提出之載貨證券足稽。則其
      短少一箱所得請求賠償金金額，自不能超過九千元（新台幣），至上訴人提出
      之基隆港務局棧埠管理處洋貨進口報告、裝箱單及兩造來往信函，縱能證明貨
      物之價值，但究非載貨證券，仍不能認為載貨證券已有貨物價值之記載。另最
      高法院七十五年度台上字第一一五一號判決亦稱「依海商法第一百十四條第二
      項規定，運送物有毀損滅失，應由運送人或船舶所有人負賠償責任時，其賠償
      責任，原則上以每件不超過銀元三千元為限，僅貨物之性質、價值，於裝載前
      已經託運人聲明並註明於載貨證券者，始應負「照價」賠償責任。如託運貨物
      之價值，於信用狀及輸入許可證上曾有記載，但載貨證券上僅記載該信用狀等
      之文字號，尚難視為載貨證券上已註明運送物之價值。是貨物之性質、價值均
      須託運人事先聲明併記載於載貨證券上，使運送人有充分機會知悉貨物之性質
      、價值，而得為相當之注意與處理，始能排除運送人之有限責任，否則運送人
      應受海商法第一百十四條第二項損害賠償單位責任限制之保護。」是原告稱系
      爭載貨証券上因已有信用狀號碼之記載可視為已於載貨証券上記載貨物之價值
      者，殊不足採自明。
十四、綜上所陳，本件原告並非系爭運送契約之訂約當事人，復未合法受讓及持有系
      爭提單之正本，及以該正本提單為表彰權利，故其據提單及運送契約之法律關
      係所提出之本件請求，顯無法律上之依據；且原告就準據法之選用顯有錯誤；
      再者，原告計算實際損害之基礎未盡適切之舉証，故原告本件請求並無理由，
      謹請  鈞院鑒核，賜判如答辯之聲明，以維權益。
參、證據：提出下列為證：
被証一號：系爭提單正反面影本乙份。
被証二號：裝卸時間記錄表影本乙份。
被証三號：馬來西亞沙勞越一九六○年商業運送條例影本乙份。
被証四號：七十二年度台上字四三五號判決影本乙份。
被証五號：六十二年度台上字二一七八號判決影本乙份。
被証六號：七十五年度台上字一一五一號判決影本乙份。
    理    由
一、程序方面：
（一）、管轄權：查本件被告泰商希衛運輸股份有限公司（Seaway Express Co.,
        Ltd.）、巴拿馬商希霸運輸股份有限公司（Sea Bulk Transport S. A.）、
        巴拿馬商聯合海洋船運股份有限公司（United Ocean Shipping S. A.）均
        為外國籍公司之事實，為兩造所不爭，則本件訴訟之當事人涉及外國人，自
        屬涉外民事法律事件，依通說，一國法院對某種涉外民事法律事件有無一般
        管轄權即審判權，悉以該國之內國法即法院地法之規定為準據，原告既係向
        本國法院提起訴訟，則關於一般管轄權之有無，即應按法院地之中華民國法
        律定之。按我國民事訴訟法第二十五條規定，被告不抗辯法院無管轄權，而
        為本案之言詞辯論者，以其法院為有管轄權之法院。查本件被告不抗辯我國
        法院無管轄權，而委任我國律師為本案之言詞辯論，揆諸前揭法條規定，中
        華民國法院就本件涉外民事事件應有一般管轄權，本院有管轄權無疑。
（二）、按訴狀送達後，原告不得將原訴變更或追加他訴。但經被告同意或不甚礙被
        告之防禦及訴訟之終結者，不在此限。修正前民事訴訟法第二百五十五條第
        一項定有明文。八十九年二月九日修正公佈民事訴訟法第二百五十五條第一
        項則規定：按訴狀送達後，原告不得將原訴變更或追加他訴。但被告同意者
        （第一款）、請求之基礎事實同一者（第二款）、不甚礙被告之防禦及訴訟
        之終結者（第七款），不在此限。查本件原告起訴原依運送契約債務不履行
        法律關係請求被告應負損害賠償責任，嗣於八十七年四月二十一日追加依侵
        權行為法律關係請求損害賠償，並於民事訴訟法修正後之八十九年三月八日
        具狀主張債權讓與。被告不同意追加。惟查本件原告請求之基礎原因事實均
        為原告於八十五年十一月間自馬來西亞進口合板，由被告聯洋公司簽發系爭
        載貨證券乙紙，以被告希霸公司所有，實際上由被告希衛公司營運之海富輪
        運送，自馬來西亞沙勞越Tg Manis港，運至我國高雄港，於交貨時發現嚴重
        水濕，乃請求損害賠償，就債務不履行及侵權行為而言，其基礎事實同一；
        就債權讓與部份而言，原告之追加係基於前述同一原因事實，且其追加有助
        於兩造糾紛一次解決，原告之追加不甚礙被告之防禦及訴訟之終結。是以，
        原告之追加應予准許，合先敘明。
二、原告起訴主張：原告於八十五年十一月間自馬來西亞進口木材合板一批計六七二
    梱，由被告聯洋公司簽發系爭載貨證券乙紙，以被告希霸公司所有，實際上由被
    告希衛公司營運之海富輪運送，自馬來西亞沙勞越Tg Manis港，運至我國高雄港
    。詎因被告之受僱人（使用人）就承運貨物之裝卸、搬移、堆存、保管、運送及
    看守有所疏忽，致該批木材合板於八十九年十一月九日發現嚴重水濕，不堪使用
    ，已完全無價值。因八十五年十一月八日系爭貨物到達目的港高雄港原告向受貨
    人彰化銀行贖單時，載貨證券尚未到達，彰化銀行乃出具擔保提貨書予原告提貨
    ，原告已受讓彰化銀行對被告之載貨證券上之權利。為此，依債權讓與，並對被
    告被告聯洋公司請求擇一依債務不履行及侵權行為法律關係，對被告被告希霸公
    司及被告希衛公司請求依侵權行為法律關係，請求判決如訴之聲明等語。
三、被告則以被告希霸公司、希衛公司與原告間無運送契約存在，亦未簽發載貨証券
    予託運人或第三人，原告以運送契約債務不履行向被告希霸公司或被告希衛公司
    請求顯屬無據。系爭載貨証券記載託運人為JAYA TIASA PLYWOOD SDN BHD，並非
    本件之原告永翔公司，是原告無權以運送契約當事人地位向被告聯洋公司為任何
    請求。原告並未証明其自彰化銀行處合法取得載貨証券正本或其上之權利，自不
    得以載貨証券持有人之身份向被告為任何主張。系爭貨物係託運人自行僱工裝船
    時遭雨水打濕，被告無庸負責。彰化銀行或原告未將債權讓與之事實通知被告，
    縱有通知亦已罹於修正前海商法第一百條第二項之一年時效。原告依發票金額加
    一成計算損害額，於法無據。縱然被告應負損害賠償責任，被告亦得主張修正前
    海商法第一百一十四條之單位責任限制等語，資為抗辯。
四、準據法：
（一）、債權讓與：原告主張彰化銀行將其對被告因持有載貨證券而有之債務不履行
        及侵權行為損害賠償請求權讓與原告，依涉外民事法律適用法第七條規定，
        債權之讓與，對於第三人之效力，依原債權之成立及效力所適用之法律。則
        有關債權讓與對被告之效力自應依原債權所適用之法律。
（二）、依原告之主張，讓與人彰化銀行對被告之原債權係因受讓載貨證券而取得之
        債務不履行及侵權行為損害賠償請求權。就載貨證券言，涉及載貨證券之準
        據法。查本件載貨證券係在馬來西亞簽發，為運送契約之證明，依涉外民事
        法律適用法第六條第一項規定，法律行為發生債之關係者，其成立要件及效
        力，依當事人意思定其應適用之法律。本件載貨證券背面條款第二條至上條
        款（General Paramount Clause）約定："The Hague Rules contained in
        the international Convention for the Unification of certain rules
        relating to Bills of Lading, dated Brussels the 25th August 1924
        as enacted in the country of shipment shall apply to this contract
        . When no such enactment is in force in the country of shipment,
        the corresponding legislation of the country of destination shall
        apply."我國既非直接適用海牙規則國家，且係貨物運送目的地國，前揭背
        面條款雖係運送人單方製作完成，惟運送人將含有該條款之載貨證券交付托
        運人時，托運人並未為反對之意思表示而收受，並將該載貨證券轉讓交付第
        三人彰化銀行，參以載貨證券係運送契約之證明，載貨證券性質上為文義證
        券等情，載貨證券上之記載之準據法於本件應認為係當事人意思應適用之法
        律，依前揭至上條款約定，我國既非直接適用海牙規則國家，且係貨物運送
        目的地國，自應認載貨證券之準據法為我國法。
五、本件原告憑彰化銀行出具之擔保提貨書向被告提貨時，彰化銀行尚未取得載貨證
    券乙節，為兩造所不爭。彰化銀行當時既尚未取得載貨證券，則彰化銀行當時並
    無載貨證券上之權利移轉予原告無疑。次查，彰化銀行嗣後取得載貨證券正本，
    乃在載貨證券之背面蓋用含有"This is good for cancellation of our L/G"字
    樣表示解除擔保提貨書責任，並蓋章，將其中一份交付被告，另一份交付原告乙
    節，亦為兩造所不爭，且有載有前述字樣之載貨證券在卷為憑（詳被證一），參
    以本件運送人運送之貨物之實際買受人係原告，因以信用狀方式付款，為提供開
    狀銀行擔保始於載貨證券上記載受貨人為依彰化銀行之指示（TO THE ORDER OF
    CHANG HWA COMMERCIAL BANK LTD），而以原告為受通知人，原告確實已向彰化
    銀行贖單，彰化銀行並於八十九年三月六日出具權利轉讓證明書，證明原告業於
    八十五年十一月八日依信用狀所載金額贖單，彰化銀行已將載貨證券上其基於受
    貨人所得主張之權利隨同載貨證券之交付轉讓予原告（詳原證十六），則彰化銀
    行確已將受貨人基於載貨證券所得主張之權利隨同載貨證券之交付轉讓予原告無
    疑。
六、惟本件原告於起訴時，僅主張原告於八十五年十一月間自馬來西亞進口木材合板
    一批，由被告聯洋公司簽發載貨證券，以被告希霸公司所有，實際上由被告希衛
    公司營運之海富輪運送，自馬來西亞沙勞越Tg Manis港，運至我國高雄港。詎因
    被告之受僱人（使用人）就承運貨物之裝卸、搬移、堆存、保管、運送及看守有
    所疏忽，致該批木材合板於交貨時發現嚴重水濕，受有損害而請求損害賠償等語
    ，並未對於被告主張受讓事實行使債權。被告於此抗辯未受債權讓與之通知，原
    告並未提出於起訴前已為債權讓與通知之證明。按民法第二九七條第一項前段規
    定，債權之讓與，非經讓與人或受讓人通知債務人，對於債務人不生效力。經查
    卷內資料，原告係於起訴後之八十七年四月十日始具狀送達被告之訴訟代理人，
    主張原告係因付款贖單而取得受貨人基於載貨證券得主張之權利。則彰化銀行與
    原告間之債權讓與至八十七年四月十日始對被告生效無疑。
七、按行為時之修正前海商法第一百條第二項規定：「受領權利人之損害賠償請求權
    ，自貨物受領之日或應受領之日起一年內，不行使而消滅。」查被告主張彰化銀
    行於將載貨證券交付原告之前並未向被告主張權利乙節，為原告所不爭。彰化銀
    行將載貨證券交付原告以前，原告縱有向被告請求理賠，惟因原告此時並非載貨
    證券權利人，其請求不生時效中斷效力。次查，彰化銀行至八十九年三月六日始
    出具權利轉讓證明書予原告，載明將債權隨載貨證券之交付轉讓原告等語，惟載
    貨證券交付日期並不明確，縱載貨證券交付日期即債權轉讓日在八十五年十一月
    九日貨物交付日起一年內，惟原告遲至八十七年四月十日始將債權讓與之事實通
    知被告乙節，已如前述，則彰化銀行與原告間之債權讓與至八十七年四月十日始
    對被告生效，在此日以前，原告對被告之請求或起訴，對被告均不生時效中斷效
    力無疑。則自八十五年十一月九日貨物交付時起算，至八十七年四月十日止，原
    告之請求權早已逾越修正前海商法第一百條第二項之一年時效。被告抗辯原告之
    請求權罹於時效等語，為有理由。原告之請求權既已罹於時效，原告之請求即無
    理由，應予駁回。其假執行之聲請亦失依附，併駁回之。
八、兩造其餘主張及所提證據與本院上開論斷無涉或無違，不予贅述。
九、結論：本件原告之訴為無理由，依民事訴訟法第七十八條，判決如主文。
中      華      民      國    八十九    年      十一      月    十五    日
                         民事第五庭法      官   賴  泱  樺
右為正本係照原本作成
如對本判決上訴，須於判決送達後廿日內向本院提出上訴狀
中      華      民      國    八十九    年      十二      月    四      日
                                    法院書記官  江  婉  容


司法院資訊處製作；財團法人民間司法改革基金會備份。
